臺灣高等法院高雄分院刑事判決　　　　100年度上易字第237號
上　訴　人
即　被　告　戴國年
選任辯護人　謝孟璇律師
　　　　　　劉嘉裕律師
上列上訴人因業務侵占等案件，不服臺灣高雄地方法院99年度審
易字第4321號中華民國100 年2 月1 日第一審判決（起訴案號：
臺灣高雄地方法院檢察署99年度偵緝字第65號、66號），提起上
訴，本院判決如下：
    主  文
原判決撤銷。
戴國年犯業務侵占罪，累犯，處有期徒刑肆月，如易科罰金，以
新臺幣壹仟元折算壹日。
被訴詐欺取財罪部分，無罪。
    事  實
一、戴國年前因侵占案件，經臺灣南投地方法院以93年度埔刑簡
    字第3 號判處有期徒刑4 月確定，甫於民國（下同）93年12
    月28日易科罰金執行完畢。緣戴國年自97年12月15日起擔任
    「鴻展建設股份有限公司」（下稱鴻展公司）之房屋銷售員
    ，為從事業務之人，於98年1 月21日19時許，在高雄市楠梓
    區○○○○街59號處，於向購屋民眾盛思齊收取定金5 萬元後
    ，竟為自己不法之所有，基於業務侵占之犯意，擅將該5 萬
    元及由其保管中之預售屋內之折疊腳踏車1 台、床罩1 組、
    抱枕5 個等裝飾品均侵占入己。嗣因鴻展公司發覺有異，始
    悉上情。
二、案經鴻展公司訴由高雄市政府警察局楠梓分局報告訴由臺灣
    高雄地方法院檢察署檢察官聲請簡易判決處刑，經臺灣高雄
    地方法院高雄簡易庭認不宜以簡易判決處刑，改依通常程序
    審理。
    理  由
壹、業務侵占撤銷改判部分：
一、按被告以外之人（包括證人、鑑定人、告訴人、被害人及共
    同被告等）於審判外之陳述雖不符刑事訴訟法第159 條之1
    至之4 等四條之規定，而經當事人於審判程序同意作為證據
    ，法院審酌該言詞陳述或書面陳述作成時之情況，認為適當
    者，亦得為證據，刑事訴訟法第159 條之5 第1 項定有明文
    。本判決所引下列證據，其原屬於傳聞證據部分，檢察官及
    被告、辯護人均同意作為證據（見本院卷第45頁背面、第46
    頁正面），本院審酌各該言詞陳述或書面陳述，並無不法或
    不當取得之情形，以之作為證據適當，依上開規定有證據能
    力。
二、訊據上訴人即被告戴國年固供承自97年12月15日起擔任告訴
    人即鴻展公司之房屋銷售員，於98年1 月21日19時許，在高
    雄市楠梓區○○○○街59號處，向購屋民眾盛思齊收取定金5
    萬元後，未立即將該5 萬元交還鴻展公司，及取走由其保管
    中之預售屋內之折疊腳踏車1 台、床罩1 組、抱枕5 個等裝
    飾品。惟否認有業務侵占之犯意，辯稱：賣屋結案後原本有
    獎金，但上開房屋後來沒有賣成，我當時去大陸，回台後才
    知道被通緝，後來與鴻展公司結算，我應該要再給鴻展公司
    9 萬元，我也給了；腳踏車部分，是因為看房子的人很喜歡
    那部腳踏車，我就送給他；抱枕及小棉被，因當時公司有三
    個從嘉義下來的業務員，他們在高雄沒有棉被蓋，我就叫他
    們去樣品屋拿，我有交代他們白天要拿回來放，但他們就沒
    有拿回來，我並沒有占為己有之犯意云云。惟查，證人陳韋
    太於警詢及檢察官偵查中、原審、本院審理時具結證稱：被
    告是承攬鴻展公司銷售房子的業務員，於98年1 月21日19時
    許，在高雄市楠梓區○○○○街59號，向客戶收取5 萬元定金
    沒繳回公司，及取走由被告保管中之預售屋內之折疊腳踏車
    1 台、床罩1 組、抱枕5 個等裝飾品，之後就找不到人等情
    在卷（見偵卷第3 、4 、26、27頁、原審簡字卷第16、17頁
    、本院卷第66、67頁）；而依被告與鴻展公司所簽訂之「廣
    告企劃合約書」第8 條約定：「雙方同意購屋者所繳之訂（
    定）金（含小訂）由乙方（按指被告）代為收存，但須於隔
    日或甲方（按指鴻展公司）指定之期日交付甲方」……」第
    5 條關於銷售佣金請款與付款辦法，約定：「銷售獎金為每
    戶出售價金之百分之二，每戶交屋手續完畢後請款……」（
    見偵卷第29頁、30頁），並有上開廣告業務企劃合約書、及
    盛思齊之購屋證明單各1 紙在卷可資佐證（見偵卷第5 頁、
    第29頁至32頁）。綜合上開被告之供述、證人陳韋太之證述
    及上開「廣告企劃合約書」第8 條、第5 條約定內容觀之，
    足證被告代鴻展公司收取客戶盛思齊之5 萬元定金，並未依
    上開約定條款交付鴻展公司，即不告而別，及由其保管中之
    預售屋內之折疊腳踏車1 台、床罩1 組、抱枕5 個等裝飾品
    ，並未經告訴人之同意即行取走，且迄未歸還。而依上開「
    廣告企劃合約書」之約定條款，被告代收客戶之定金，與事
    後仲介客戶買賣成交所應得之報酬，係不能混為一談；換言
    之，被告應將代收之定金先行繳回公司，至於事後仲介買賣
    成功，再另行請領仲介報酬，不得留存代收定金而與仲介買
    賣成交應得報酬抵銷，況被告仲介本件買賣並未成交，是被
    告所辯不足採信。至於被告聲請傳喚證人劉淑惠，以證明被
    告代收定金後，有回報鴻展公司云云，惟被告是否有業務侵
    占行為，與代收定金後回報公司與否，並無必然關係，被告
    代收定金後，縱有回報公司，但事後有侵占行為，仍不能解
    免侵占罪責，故無傳喚之必要，併此敘明。綜上所述，本件
    事證明確，被告之犯行堪以認定。
三、核被告所為，係犯刑法第336 條第2 項之業務侵占罪。被告
    於密切接近之時間，侵占客戶交付予鴻展公司之定金5 萬元
    及鴻展公司預售屋中之物品，侵害同一法益，各行為間之獨
    立性極為薄弱，依一般社會健全觀念，在時間上難以強行分
    離，屬接續犯，而應包括論以一罪。又被告前因侵占案件，
    經臺灣南投地方法院以93年度埔刑簡字第3 號判處有期徒刑
    4 月確定，於93年12月28日以易科罰金執行完畢，有臺灣高
    等法院被告前案紀錄表在卷可稽，是被告受有期徒刑執行完
    畢後5 年內，故意再犯本罪，為累犯，應依法加重其刑。又
    被告侵占代收之客戶定金5 萬元及由其保管之鴻展公司所有
    折疊腳踏車1 台、床罩1 組、抱枕5 個等裝飾品，所侵占之
    財物價值不多，犯罪情節尚屬輕微，且其與鴻展公司已於99
    年1 月15日達成協議，願賠償鴻展公司9 萬元，並已給付完
    畢，有協議書影本可參，並經證人陳韋太於本院審理時證述
    在卷（見簡字卷第21頁、22頁、偵緝66號卷第20頁、本院卷
    第67頁背面），情輕法重，其犯罪情狀尚非全然無可憫恕，
    爰依刑法第59條之規定減輕其刑，並先加後減。
四、原審論處被告業務侵占罪責，固非無見；惟查，有如上述，
    被告犯罪情狀尚非無可憫恕，原審未審酌及此，尚未盡恰，
    被告上訴意旨否認犯罪，而指摘原判決此部分不當，雖不足
    取，但原判決此部分既有上開可議之處，仍無可維持，應由
    本院將原判決關於業務侵占部分撤銷改判。爰審酌被告係從
    事業務之人，本應盡忠職守，卻利用職務之便，將其業務上
    所持有之財物侵吞入己，惟告訴人鴻展公司達成和解，賠償
    渠等之損害，且侵占之金額尚非鉅，暨其犯後之態度等一切
    情狀，量處如主文第二項所示之刑，並諭知易科罰金折算之
    標準。
貳、被訴詐欺取財改判無罪部分：
一、公訴意旨略以：被告戴國年明知自身非「恩比歐不動產股份
    有限公司」（下稱恩比歐公司）之員工，竟於96年11月1 日
    ，基於詐欺取財之犯意，在高雄市○○路與復興路之「福華
    大飯店」內，向余聲欽諉稱伊在恩比歐公司上班，認識很多
    大老闆，可為其仲介欲出售之土地，然伊積欠房租及加油錢
    ，要余聲欽借款新臺幣（下同）3 萬元，待同年11月26日必
    定返還云云，致余聲欽陷於錯誤，而於同日交付3 萬元予戴
    國年，戴國年取得上開款項後即逃逸無蹤。因認被告涉犯刑
    法第339 條第1 項詐欺取財罪嫌云云。
二、按犯罪事實應依證據認定之，無證據不得認定犯罪事實；不
    能證明被告犯罪者，應諭知無罪之判決，刑事訴訟法第154
    條第2 項、第301 條第1 項分別定有明文。又事實之認定，
    應憑證據，如未能發現相當證據，或證據不足以證明，自不
    能以推測或擬制之方法，為裁判基礎；且認定不利於被告之
    事實須依積極證據，苟積極證據不足為不利於被告事實之認
    定時，即應為有利於被告之認定；另認定犯罪事實所憑之證
    據，雖不以直接證據為限，間接證據亦包括在內，然而無論
    直接證據或間接證據，其為訴訟上之證明，須於通常一般之
    人均不致有所懷疑，而得確信其為真實之程度者，始得據為
    有罪之認定，倘其證明尚未達到此一程度，而有合理之懷疑
    存在而無從使事實審法院得有罪之確信時，即應由法院為諭
    知被告無罪之判決（最高法院40年臺上字第86號、30年臺上
    字第816 號、76年臺上字第4986號分別著有判例參照）。又
    按刑法第339 條第1 項詐欺罪之成立，以意圖為自己或第三
    人不法所有，以詐術使人將本人或第三人之物交付為要件。
    所謂以詐術使人交付，必須被詐欺人因其詐術而陷於錯誤，
    若其所用方法，不能認為詐術，亦不致使人陷於錯誤，即不
    構成該罪（最高法院46年台上字第260 號判例參照）。
三、公訴意旨認被告涉有詐欺取財罪嫌，無非以被告戴國年於偵
    查中之自白、證人余聲欽於偵查中具結之證述、被告提供予
    余聲欽之名片1 張、本票1 紙，為其論據。
四、訊據上訴人即被告戴國年固不否認於上開時間、地點有向告
    訴人余聲欽借款3 萬元；惟矢口否認有何詐欺取財之犯行，
    辯稱：伊沒有詐欺之犯意，伊借款時有開立本票予余聲欽，
    也已償還余聲欽借款云云。
五、經查，被告於檢察官偵查中雖供稱有向告訴人余聲欽借款3
    萬元，但另陳稱：「（你是否故意詐騙被害人？）因為我當
    時真的沒有錢」、「96年時我已經離開恩比歐公司了」、「
    所以你拿一張舊名片來騙余聲欽？）應該是沒有騙，因為那
    一張名片是我最後一個工作」等語（見偵緝卷第65卷第38頁
    ），並未自白有詐欺取財之犯意。而據證人即告訴人余聲欽
    於檢察官偵查中具結證稱：被告於96年11月1 日借錢時說，
    要借3 萬元加油及付房租，並約定96年11月26日還錢，還簽
    一張面額3 萬元本票給我，另給我一張名片，說他以前在台
    中一家「恩比歐不動產公司」上班等情（見他231 卷第14至
    15頁），其於本院審理時亦為相同之證述（見本院卷第66頁
    背面），足證被告向告訴人余聲欽借錢時，係據實告知其之
    前在恩比歐公司上班之事實，且亦未隱瞞其無錢加油及付房
    租之財務狀況不佳窘境，並當場簽立本票1 紙為證，顯然被
    告借款之初並未施用任何詐術，而被告簽立本票，亦僅能證
    明有借款之事實，雖事後被告未依約還錢，但此僅屬民事上
    債務不履行之問題，況被告已於99年1 月15日償還借款3 萬
    元，有償還書1 紙在卷可憑（見偵緝卷65號卷第40頁）。綜
    上所述，尚難遽認被告有詐欺取財之犯行，自應為被告被訴
    此部分之犯嫌為無罪之諭知。
六、原審未詳為推求，遽論被告詐欺取財罪責，自有未合，被告
    上訴意旨執此而指摘原判決此部分不當，為有理由，應由本
    院將原判決此部分撤銷改判，另諭知被告被訴此部分之犯嫌
    為無罪之判決。
據上論結，應依刑事訴訟法第369 條第1 項前段、第364 條、第
299 條第1 項前段、第301 條第1 項，刑法第336 條第2 項、第
47條第1 項、第59條，刑法施行法第1 條之1 ，判決如主文。
本案經檢察官李門騫到庭執行職務。
中    華    民    國  100     年    5     月    12    日
                  刑事第六庭    審判長法  官  王憲義
                                      法  官  簡志瑩
                                      法  官  邱永貴
以上正本證明與原本無異。
不得上訴。
中    華    民    國  100     年    5     月    12    日
                                      書記官  盧雅婷
附錄本判決論罪之法條：
刑法第336 條第2 項
對於業務上所持有之物，犯前條第一項之罪者，處6 月以上5 年
以下有期徒刑，得併科3000元以下罰金。